臺灣高等法院高雄分院民事判決
111年度上易字第135號
上  訴  人  鼓山工業股份有限公司

特別代理人  翁銘隆律師
參  加  人  陳岳坊  

訴訟代理人  陳俊偉律師
被上訴人    陳佳德  
訴訟代理人  趙家光律師
上列當事人間請求遷讓房屋等事件，上訴人對於中華民國111年3
月18日臺灣高雄地方法院110年度重訴字第72號第一審判決提起
上訴，本院於111年11月16日言詞辯論終結，判決如下：
    主      文
原判決關於命上訴人給付逾新臺幣（下同）1,313,897元本息，
暨確定部分外訴訟費用負擔之裁判均廢棄。
上開廢棄部分，被上訴人在第一審之訴駁回。
其餘上訴駁回。
第一（除確定部分外）、二審訴訟費用由上訴人負擔百分之三十
三，餘由被上訴人負擔。
    事實及理由
一、按從參加人本於自己法律上之利害關係，得獨立為其所輔助
    之當事人提起上訴，只須該當事人未有反對陳述，則其因輔
    助當事人而提起之上訴，即應認為有效。查原審判決後，陳
    岳坊業於法定期間內，以鼓山工業股份有限公司（下稱鼓山
    公司）法定代理人（清算人）及本件參加人身分，為鼓山公
    司及其所輔助之當事人提起上訴（本院卷第9至12頁），鼓
    山公司之特別代理人翁銘隆律師（下僅稱翁銘隆律師）已表
    示同意參加人之上訴（本院卷第140頁），其效力自及於鼓
    山公司，依前揭說明，參加人提起本件上訴之行為即屬有效
    ，應予准許。至陳岳坊以鼓山公司法定代理人身分所具之聲
    明上訴狀中雖載以「然翁銘隆律師違反鼓山公司之利益，不
    為上訴..」云云，惟此僅係陳岳坊為說明其何以仍以鼓山公
    司法定代理人身分聲明上訴所自書之理由，且已為翁銘隆律
    師所否認，而翁銘隆律師就原判決關於其敗訴部分雖未為鼓
    山公司聲明上訴，非得以此逕認為其反對參加人為獨立上訴
    ，被上訴人復未證明翁銘隆律師對參加人提起本件上訴有反
    對之事實，所辯本件上訴為不合法云云，尚屬無據，合先敘
    明
二、被上訴人主張：上訴人所有如原判決附表（下稱附表）編號
    1、2所示房屋（下稱系爭房屋），已由伊於民國109年4月7
    日在原法院108年度司執字第103563號強制執行事件（下稱
    系爭執行事件）中拍定取得，並於同年5月15日取得權利移
    轉證書，且於同年6月3日完成所有權移轉登記，再於同年6
    月18日完成點交。惟上訴人於系爭房屋內尚留置有如起訴狀
    附表所示諸多機具等物品（下稱系爭物品）而為占用，經伊
    通知遷離後仍遲不處理，直至110年9月底至10月初間始搬遷
    完畢。上訴人自109年6月18日起至110年7月25日（即兩造於
    原法院執行處為搬遷協調之前一日）間既無權占有系爭房屋
    ，已受有相當於租金即每日1萬元之利益，爰依民法第179 
    條規定提起本件訴訟，聲明：上訴人應給付被上訴人403萬
    元，及自110年9月7日起至清償日止按年息5％計算之利息。
三、上訴人及輔助上訴人之參加人則同以：系爭房屋無權占用坐
    落高雄市○○區○○段○○段000○000○000○000地號土地（下稱系
    爭土地），業經原法院109年度重訴字第207號判決（下稱原
    法院207號判決）確定在案，被上訴人就系爭房屋顯無法為
    使用收益，自未因系爭物品之占用而受有相當於租金之損害
    。且被上訴人亦為伊之股東，已於109年3月16日與參加人協
    商系爭物品處理事宜，並簽署全部動產出售鑑價同意書（下
    稱系爭同意書），應已默示同意系爭物品於出售前得繼續使
    用系爭房屋，自非無權占用。又系爭物品係因被上訴人不同
    意鑑定價格致無法變賣始為留置，其再請求占用之租金已違
    反誠信原則，若認被上訴人得為請求，應以土地申報地價年
    息5％計算始為適當，且系爭物品占用面積亦不到1樓之一半
    ，不得以系爭房屋之全部範圍計算等語，資為抗辯。
四、原審判決命上訴人應給付被上訴人137萬0,093元本息，駁回
    上訴人其餘之訴，上訴人就其敗訴部分提起上訴，聲明：㈠
    原判決不利於上訴人部分廢棄；㈡上開廢棄部分，被上訴人
    在第一審之訴駁回。被上訴人答辯聲明：上訴駁回（被上訴
    人就其敗訴部分，未聲明不服，已確定在案）。
五、兩造不爭執事項：
　㈠系爭房屋原為上訴人所有，嗣經系爭執行事件拍賣，由被上
    訴人於109年4月7日拍定，並於5月15日取得權利移轉證書，
    於同年6月3日完成所有權移轉登記，嗣經原法院執行處於同
    月18日點交完成。
　㈡系爭房屋內有上訴人所有如起訴狀附表所示之系爭物品置放
    。
　㈢上訴人已於107年12月12日廢止登記，目前仍在清算中。
　㈣被上訴人與參加人於109年3月16日均以上訴人董事身分簽立
    系爭同意書。
　㈤被上訴人於109年7月17日寄發存證信函予參加人，請上訴人
    及股東將系爭物品於函到1個月內搬遷完畢，經參加人於同
    月20日收受。
　㈥被上訴人之代理人陳相賓與上訴人清算人即參加人之代理人
    陳岳彬於110年7月26日在原法院執行處協調，協調內容如參
    證2調查筆錄（原審訴字卷第55至56頁）所示。
  ⑺被上訴人與參加人提出之證物，形式上均為真正。
六、茲就兩造之爭點及本院之判斷，分述如下：
　㈠上訴人是否無權占用系爭房屋及其期間？
　⑴查系爭房屋原為上訴人所有，經系爭執行事件拍賣後，由被
    上訴人拍定，並於109年5月15日取得權利移轉證書，於同年
    6月3日完成所有權移轉登記，此為兩造所不爭執，並有建物
    登記謄本及不動產權利移轉證書可稽（原審審重訴卷第173
    、217至219、257至258頁），是被上訴人於領得原法院所發
    給權利移轉證書之日起，依法即已取得系爭房屋之所有權。
    又上訴人已自承無合法占用系爭房屋之權源（原審重訴卷第
    187頁），被上訴人主張上訴人無權占有系爭房屋，自屬有
    據。
　⑵上訴人固辯以依系爭同意書約定，應認被上訴人已默示同意
    系爭物品於出售前得繼續占有使用系爭房屋云云，並提出該
    同意書為據（原審審重訴卷第263頁），惟此已為被上訴人
    否認。而查，系爭同意書係由被上訴人與參加人均以上訴人
    清算人之身分，於109年3月16日所簽立，此為兩造所不爭，
    而觀其內容係約以：「…今雙方同意出售位於高雄市鼓山區
    （應為「三民區」之誤）中原街20號工廠內之…等物品及其
    他一切公司所有之動產，並均同意以下列方式辦理…由雙方
    各自請鑑價機構對工廠內之機具、設備、原物料、成品、堆
    高機等..鑑價..為出售底價..」，此顯僅以股東或清算人之
    身分，而非房屋所有權人與上訴人法定代理人之身分，約定
    系爭物品應為如何鑑價、出售等事宜而已，且系爭房屋於當
    時仍為上訴人所有，被上訴人既尚未取得其所有權，實難以
    在此前所簽立之系爭同意書，逕認被上訴人於當時有何默示
    同意系爭物品於出售前得繼續使用系爭房屋之意或舉動者，
    況兩造亦不爭執被上訴人於取得系爭房屋所有權後，即於10
    9年7月17日通知參加人應將系爭物品於函到1個月內搬遷完
    畢，且如於函到15日內未完成鑑價即終止系爭同意書（原審
    審重訴卷第81至83頁），上訴人所辯並無可採。
　⑶上訴人另辯以被上訴人不讓參加人處理系爭物品，再請求給
    付相當租金已違誠信原則云云。惟被上訴人與參加人均為上
    訴人之董事及清算人，於清算過程中為公司所有財產之處理
    時，有意見相左、需要協調等情亦屬事理之常，且上訴人亦
    未提出足證被上訴人有故意阻撓參加人依系爭同意書約定方
    式搬遷、出售系爭物品，或通知遷讓後卻不讓其遷移系爭物
    品之證據，所辯亦非可取。
　⑷末查，被上訴人於取得系爭房屋所有權後，曾於109年7月17
    日寄發存證信函予參加人，請其於函到1個月內將系爭物品
    搬遷完畢，且經參加人於同月20日收受，此為兩造所不爭。
    則被上訴人既允之於函到1個月內搬遷完畢，自已同意其於
    此準備遷移之寬限期間得暫為占用，上訴人於收受通知翌日
    起至109年8月20日期限屆至前自非無權占有，其無權占用期
    間即應自催告期滿之翌日即109年8月21日起算至被上訴人主
    張之兩造於110年7月26日在原法院協調搬遷之前一日即110
    年7月25日時止，被上訴人逾此主張尚屬無據。
　㈡被上訴人得請求上訴人給付相當於租金之不當得利若干？
　⑴按依不當得利之法則請求返還不當得利，以無法律上之原因
    而受利益，致他人受有損害為其要件，故其得請求返還之範
    圍，應以對方所受之利益為度，非以請求人所受損害若干為
    準，無權占有他人土地，可能獲得相當於租金之利益為社會
    通常之觀念。又城市地方房屋之租金，以不超過土地及其建
    築物申報總價年息10％為限，土地法第97條第1項定有明文，
    而依土地法施行法第25條規定，該條所謂土地及建築物之總
    價額，土地價額依法定地價，建築物價額依該管直轄市或縣
    （市）地政機關估定之價額。而土地價額依土地法施行法第
    25條規定，係指法定地價而言，又法定地價，依土地法第14
    8 條規定，係指土地所有權人依土地法所申報之地價。
　　另房屋性質不能脫離土地之占有而存在，故房屋租金，自當
    包括建築物及其基地之總價額為其基準，至於房屋所有人因
    房屋占用他人基地所獲得之利益，則應以基地之價額為基準
    ，因此無權占有他人土地建屋而獲不當利益者係該建屋之人
    ，受害人為基地所有人，而無權占用上開房屋而獲不當利益
    者為房屋占有人，受害人則為房屋所有人，從而無權占用上
    開房屋所受之不當利益，與基地所有人所受損害之間，並無
    直接因果關係，不能混為一談。質言之，無權占用他人土地
    建屋所獲得之不當得利，固應以基地之價額為基準，而無權
    占用上開房屋所受之不當得利，自當包括建築物及其基地之
    總價額為其基準。房屋所有人得請求房屋占有人給付全部不
    當得利，至於房屋占有人無權占有他人土地建屋，僅生應否
    返還不當得利與土地所有人而已，係屬別一問題，不影響其
    得向房屋占有人請求給付其全部不當得利。再者，基地租金
    之數額，除以基地申報地價為基礎外，尚須斟酌基地之位置
    ，工商業繁榮之程度，承租人利用基地之經濟價值及所受利
    益等項，並與鄰地租金相比較，以為決定，並非必達申報總
    地價年息百分之十最高額。
　⑵查上訴人係自109年8月21日起至110年7月25日止無權占有被
    上訴人所有系爭房屋，已如上述，其自受有使用系爭房屋之
    利益，被上訴人因而受有損害，依上開說明，其請求上訴人
    償還上開期間之相當於租金不當利益，即屬有據，且不因系
    爭房屋是否無權占有他人土地而有異。又系爭房屋為67年間
    建築完成，其北側近九如三路、東側近中華二路，周邊現多
    為工廠及部分住宅，交通便利，有建物登記謄本、現況照片
    及GOOGLE地圖可參（原審審重訴卷第173、299至307頁），
    另系爭房屋因無權占用系爭土地，業經判決確定以法定地價
    年息5%計算給付相當租金，有原法院109年度訴字第50號確
    定判決足佐（原審重訴卷第121至135頁）。審酌系爭房屋位
    於市中心，原中華地下道現已拆除填平，屬中都重劃區，近
    於美術館特區，饒生活及商業機能，具相當經濟價值，再參
    上開說明，認原審以上訴人應給付相當於租金之不當利益，
    以包括建築物及其基地申報總價額為基準之申報總價5%計算
    ，應屬相當，且被上訴人於此計算方法亦未上訴爭執，堪可
    為採。而系爭房屋占用土地面積如附表所示計1890.55平方
    公尺（806.64＋1083.91＝1890.55），系爭土地109年度申報
    地價為每平方公尺12,023.2元，系爭房屋課稅現值為2,087,
    600元，有土地登記謄本、房屋稅籍紀錄表、課稅明細表足
    憑（原審審重訴卷第157至167、171頁），且為兩造所不爭
    ，並同意建物價額依課稅現值計算（本院卷第141頁），據
    此，被上訴人請求上訴人返還自109年8月21日起至110年7月
    25日止共340日相當於租金之不當利益1,313,897元【計算式
    ：（2,087,600元+12,023.2元×1890.55元/㎡）×0.05÷340/36
    0＝1,313,897，元以下四捨五入】，洵屬正當，逾此則無理
    由。
　⑶至上訴人雖以系爭物品僅占用系爭房屋1樓部分不到一半，至
    多僅得以1樓50％之面積為計算基礎，且被上訴人亦僅請求房
    屋部分之相當租金，不得併行計算占有土地部分之不當得利
    云云。惟觀被上訴人起訴狀所附系爭物品照片所示（原審重
    訴卷第17至77頁），系爭物品之數量甚多，且各機具、設備
    、原物料、成品、堆高機等體積非小，其擺放位置亦遍及於
    1、2樓全部之空間，而僅留必要之走道，在上訴人未自行集
    中堆置，或證明已請被上訴人得免責自為移置之情形下，堪
    認被上訴人確實已因系爭物品之占用而無法使用系爭房屋之
    全部。又被上訴人於原審雖表示僅請求「房屋」部分之相當
    租金，惟其係據實價查詢資料以附近工業區廠房每月租金每
    坪至少580元以上，而請求以每日1萬元計算「房租」，然房
    屋性質本不能脫離土地之占有而存在，故房屋租金之計算，
    自當包括建築物及其基地之總價額為其基準，不因稱「房」
    租而得異其性質，而法院酌定相當租金既應依現況而不受請
    求人之拘束，原審於其請求金額範圍內，依法以房地總價額
    為計算，自無違其意思，且利於上訴人，上訴人所辯均無足
    取。
七、綜上所述，被上訴人依民法第179 條規定，請求上訴人給
    付1,313,897 元，及自變更聲明翌日即110年9月7日（原審
    重訴卷第86頁）起至清償日止，按年息5%計算之利息部分，
    洵屬有據，應予准許。逾此部分之請求，為無理由，應予駁
    回。原審就超過上開應准許部分（除確定部分外），為上訴
    人敗訴之判決，並假執行之宣告，自有未洽，上訴意旨指摘
    原判決此部分不當，求予廢棄改判，為有理由，爰由本院廢
    棄改判如主文第2 項所示。至於上開應准許部分，原審為被
    上訴人勝訴之判決，核無不合。上訴人仍執陳詞，指摘原判
    決此部分不當，求予廢棄改判，為無理由，應駁回其上訴。
    又本件事證已臻明確，兩造其餘攻擊防禦方法及舉證，核與
    判決結果不生影響，自無逐予論駁之必要，附此敘明。
八、據上論結，本件上訴為一部有理由、一部無理由，判決如主
    文。
中　　華　　民　　國　　111 　年　　11　　月　　30　　日
                            民事第二庭   
                                審判長法  官  黃國川　　
                                      法  官  何佩陵　　
                                      法  官  黃宏欽
以上正本證明與原本無異。
本件不得上訴。　
中　　華　　民　　國　　111 　年　　11　　月　　30　　日
                                      書記官  梁美姿